【裁判字號】    97,訴,364
【裁判日期】    970708
【裁判案由】    塗銷抵押權登記
【裁判全文】
臺灣士林地方法院民事判決               97年度訴字第364號
原      告  甲○○
訴訟代理人  張瑞釗律師
被      告  朱素湘原名朱素香.
上列當事人間塗銷抵押權登記事件，本院於民國97年6 月24日言
詞辯論終結，判決如下：
    主  文
原告之訴駁回。
訴訟費用新臺幣壹萬伍仟陸佰伍拾貳元由原告負擔。
    事  實  及  理  由
一、原告起訴主張：緣原告於民國93年7 月初就所有坐落臺北市
    北投區○○段○○段676 地號土地應有部分1/2 及其上3039
    0 建號即門牌號碼臺北市○○街462 巷2 號房屋（下稱為系
    爭不動產）向臺北市士林地政事務所申請陽台補登，並申領
    登記謄本，竟發現系爭不動產上經設定有87年北投字第0168
    20號收件、87年1 月26日登記、擔保債權總金額本金最高限
    額新臺幣（下同）120 萬元、存續期間自87年1 月23日至13
    7 年1 月22日、債務人及設定義務人為原告、而以被告為權
    利人之最高限額抵押權（下稱為系爭抵押權）。經原告向前
    夫鄒錦源查詢後，始知系爭抵押權係鄒錦源竊取原告之印鑑
    章及印鑑證明，並冒用原告之名義，與被告共同設定，俾於
    需款時向被告借貸，惟於借款後，均已清償完畢。鄒錦源並
    帶同原告至被告設於臺北縣中和市○○路○ 段130 號2 樓之
    辦公室，要求塗銷系爭抵押權設定登記；其時被告亦承認借
    款均已清償，並同意於翌日申領印鑑證明及出具清償證明書
    供辦理塗銷登記。然經多次催促，被告均以繁忙為由，拒不
    提出。嗣於臺北縣中和市調解委員會進行調解時復要求給付
    27萬元，始願辦理系爭抵押權塗銷登記，致調解無法成立；
    鄒錦源復已於96年9 月7 日死亡。爰依法提起本訴等語；並
    聲明：確認原告所有系爭不動產上系爭抵押權設定關係不存
    在；被告應將系爭抵押權設定登記予以塗銷。
二、被告則以：原告與鄒錦源於86年間計畫從加拿大進口楓葉糖
    漿及礦泉水來台，需要資金，因而向被告借調金錢，並將系
    爭不動產為被告設定系爭抵押權人以為借款之擔保，被告始
    陸續將100 萬元委請友人李周真數次匯款予鄒錦源；該等借
    款迄未獲清償。況辦理系爭抵押權設定時已據提出系爭不動
    產之權狀及印鑑證明正本、印鑑章及身分證件等文件；原告
    於95年9 月間之存證信函復對設定系爭抵押權擔保借款乙事
    自承屬實。是原告主張：系爭抵押權設定係由被告與鄒錦源
    竊取證件並冒名設定，且借款均已清償完畢云云，實屬無稽
    。從而，原告請求確認系爭抵押權設定關係不存在，並訴請
    塗銷該抵押權設定登記，均無理由等語；並聲明：原告之訴
    駁回。
三、經查，系爭不動產為原告所有，而其上確設定系爭抵押權乙
    節，有系爭不動產登記謄本在卷可稽。原告雖主張：系爭抵
    押權係由鄒錦源竊取相關證件資料後，與被告共同冒名設定
    ，該抵押權設定之關係應不存在云云。然此已為被告所否認
    ，並提出以鄒錦源為債務人、原告為保證人，載明「本契約
    貸款額度訂為新台幣壹佰萬元整，地政機關設定需加兩成，
    以致抵押設定額為新台幣壹佰貳拾萬元整」、「乙方（即鄒
    錦源）需將貸款所需之書類及證明文件準備齊全交由甲方（
    即被告）向地政機關辦理抵押設定」等語之貸款契約書（下
    稱為系爭貸款契約書）影本乙份為證。原告雖否認系爭貸款
    契約書上保證人「甲○○」簽名之真正；然亦自承：該簽名
    下方所加蓋之印章確為其印鑑章無誤（見本院97年5 月20日
    言詞辯論筆錄）。且原告於95年9 月1 日送達予被告之存證
    信函復載明；「前因本人需要資金週轉，故擬向台端借款，
    經台端要求，提供不動產抵押設定給台端，... 。本人乃於
    民國87年1 月26日將本人名下座落於台北市○○區○○街46
    2 巷2 號1 樓之房地產，提供台端設定抵押權登記」等語，
    亦有原告自認為真正（見本院97年5 月20日言詞辯論筆錄）
    之存證信函影本乙份在卷為憑。反觀原告就其印鑑、權狀遭
    竊之主張，全未為任何舉證。自堪認被告抗辯：鄒錦源及原
    告係為向被告調借資金，始以系爭不動產為被告設定系爭抵
    押權以為擔保，原告則為借款之保證人等情，應足憑採。況
    按，無代理權人以代理人之名義所為之法律行為，非經本人
    承認，對於本人不生效力，民法第170 條第1 項規定甚明。
    是縱認系爭抵押權設定及借款保證各節係鄒錦源無權代理所
    為，然原告既書具上述存證信函並送達被告，亦堪認原告已
    承認該無權代理人所為各該法律行為。依上開規定，仍應對
    原告生效。從而，原告主張：系爭抵押權設定關係並不存在
    云云，實乏所據。
四、次查，被告抗辯：於系爭抵押權設定後，鄒錦源已依約向其
    借款，因而匯款4 次予鄒錦源，惟迄均未獲清償等語，已據
    其提出收款人戶名為鄒錦源，匯款人為李周真，匯款日期分
    別為87年3 月30日、87年3 月12日、87年4 月24日、87年10
    月3 日，匯款金額各為20萬元、10萬元、40萬元、29萬5650
    元之入戶電匯申請書影本4 紙為證。原告雖主張：各該匯款
    之匯款人均為李周真，應與被告無關；且被告既無法提出系
    爭貸款契約書所約定應由借款人於各次撥款時開立之支票及
    本票或借據，自未能證明已交付借款云云。然查，證人李周
    真已到庭證稱：各該匯款均係被告委請其代為辦理，錢有時
    是被告交付現金，有時是交取款條，待領款後再辦理匯款等
    語（見本院97年6 月24日言詞辯論筆錄）。則被告抗辯：各
    該匯款雖係以李周真為匯款人，惟實際金錢往來係存在於被
    告與鄒錦源之間等語，已非無據。至於系爭貸款契約書第2
    條雖約定：「每撥一次款需開立一支票及本票或借據，期限
    不超過壹年，... 」等語。然此收受借款時責由借款人交付
    憑證之約定，尚非不得由當事人另行合意簡化省略。再參諸
    前述於系爭貸款契約書及存證信函所載之內容（見事實及理
    由欄三、），及原告於卷附起訴狀中自述：鄒錦源表示經借
    款後，錢已還清云云各節；則被告抗辯：各該匯款係基於系
    爭貸款契約書所交付之借款等語，自堪予採取。
五、按稱保證者，謂當事人約定，一方於他方之債務人不履行債
    務時，由其代負履行責任之契約，民法第739 條定有明文。
    查被告既已基於借貸之法律關係交付借款予鄒錦源，原告則
    為該借款之保證人，已如前述；是於該借款清償前，其對被
    告自仍負有保證債務，殊無疑義。又該保證債務既係於系爭
    抵押權存續期間發生，自為系爭抵押權擔保效力所及。原告
    既未舉證證明該債務已因清償或其他原因消滅；則其請求塗
    銷系爭抵押權設定登記，洵屬無據。
六、從而，原告請求確認系爭抵押權設定關係不存在，並訴請被
    告塗銷系爭抵押權設定登記，均無理由，應予駁回。併依職
    權確定本件訴訟費用1 萬5652元，應由原告負擔。
七、因本件事證已臻明確，兩造其餘主張、陳述及所提之證據，
    經審酌均與判決結果不生影響，爰不一一論列，附此敘明。
八、據上論結，原告之訴為無理由，依民事訴訟法第78條、第87
    條第1 項判決如主文。
中    華    民    國    97    年    7     月    8     日
                  民事第二庭  法  官  李瑜娟
以上正本證明與原本無異。
如對本判決上訴，應於判決送達後20日內向本院提出上訴狀。
中    華    民    國    97    年    7     月    15    日
                              書記官  李秀蘊


司法院資訊處製作；財團法人民間司法改革基金會備份。
